【裁判字號】    99,訴,481
【裁判日期】    991229
【裁判案由】    分割共有物
【裁判全文】
臺灣屏東地方法院民事判決               99年度訴字第481號
原      告  李宗霖
訴訟代理人  林朋助律師
被      告  呂乾坤
上列當事人間請求分割共有物事件，本院於民國99年12月15日言
詞辯論終結，判決如下：
    主      文
兩造共有坐落屏東縣鹽埔鄉○○段八二五地號、地目旱、面積四
六一六點四七平方公尺土地，分割方法如下：如附圖二所示編號
（丙）面積七六九點四一平方公尺分歸原告取得；編號（甲）（
乙）合計面積三八四七點０六平方公尺分歸被告取得。
訴訟費用由兩造按應有部分比例負擔。
    事 實 及 理 由
一、原告主張：
（一）按共有人得隨時請求分割共有物，但因物之使用目的不能
    分割或契約定有不可分割之期限者，不在此限；又共有物之
    分割，依共有人協議之方法行之，分割之方法不能協議者，
    法院得依任何共有人之聲請，以原物分配於各共有人，民法
    第823 條第1 項、第824 條第1 項、第2 項第1 款分別定有
    明文。次按農業發展條例第16條第4 款規定：每宗耕地分割
    後每人所有面積未達0.25公頃者，不得分割；但本條例中華
    民國89年1 月4 日修正施行前之共有耕地，得分割為單獨所
    有，不在此限。
（二）坐落屏東縣鹽埔鄉○○段825 地號、地目旱、面積4616.4
    7 平方公尺土地係兩造所共有，原告應有部分為6 分之1 ；
    被告應有部分為6 分之5 ，此有土地登記謄本足稽（下稱系
    爭土地）。兩造間就系爭土地並無不分割之約定，復無法達
    成分割協議，又系爭土地地目為旱，依其使用目的並非不能
    分割，且系爭土地於民國（下同）89年1 月4 日農業發展條
    例修正實行前即為共有耕地。又原告曾於98年間就系爭土地
    分割事件聲請屏東縣鹽埔鄉調解委員會調解，然調解不成立
    ，此有該調解委員會之通知足憑。為免系爭土地分割後，原
    告分得之土地過於狹長，不利於耕作，且鄰近之同段818 －
    2 號土地為被告所有，若照附圖一分割，被告上方之土地可
    以跟圖一之土地部分連在一起，適合被告耕作。爰聲明：兩
    造共有系爭土地准予分割。分割方法：如附圖一即屏東縣里
    港地政事務所99年11月1 日土地複丈成果圖一編號（Ａ）面
    積769.41平方公尺土地分歸原告取得；如附圖一編號（Ｂ）
    面積3847 .06平方公尺土地分歸被告取得。
二、被告抗辯：被告同意分割，但不同意原告主張之如附圖一所
    示分割方法。因系爭土地原為被告與訴外人陳含笑、鄭博正
    3 人共有，被告應有部分4 分3 、陳含笑兵有部分12分之1
    、鄭博正應有部分12分之2 ，陳含笑部分，於92年9 月8 日
    經本院民事執行處拍賣，由被告拍賣取得。鄭博正應有部分
    ，原告於98年8 月6 日因贈與取得，此有土地登記謄本及本
    院核發之不動產權利移轉證明書可稽，則原告該地為共有地
    ，而仍願買受部分土地，且取得面積極微，若依原告之主張
    分割，依民法第825 條規定，原告僅就其12分之2 應有部分
    與被告互負擔保責任，顯失公平，又其分割部分多靠馬路，
    被告之部分在後面，價值顯不相等。如依被告主張之如附圖
    二分割方案，土地形狀尚屬方正，且得與被告現使用中相鄰
    土地（甲）共同使用，亦不致被告相鄰土地上之圍籬、地下
    井、農作物等被拆除之危險。另同段818 －1 地號土地是原
    告所有，原告卻只提及同段818 －2 號土地為被告所有，且
    這兩塊地與系爭土地無關，並不會造成分割後之不便。為此
    ，聲明：請准依如附圖二分割即編號（丙）面積769.41平方
    公尺土地分歸原告取得；編號（甲）（乙）合計面積3847.0
    6 平方公尺土地分歸被告取得。
三、兩造不爭執之事實：
（一）系爭土地為兩造共有，原告持分6 分之1 ，被告持分6 分
    之5 。
（二）兩造對於系爭土地之屏東縣里港地政事務所複丈成果圖一
    、二均無意見。
（三）兩造均同意分割。
四、兩造爭執之事項：系爭土地可否分割？若可分割，應採何方
    案分割？
五、本院之判斷：茲就上開兩造協議簡化之爭執事項，分別審酌
    如下：
（一）系爭土地可否分割？
    按各共有人，除法令另有規定外，得隨時請求分割共有物。
    但因物之使用目的不能分割或契約訂有不分割之期限者，不
    在此限。分割之方法不能協議決定，或於協議決定後因消滅
    時效完成經共有人拒絕履行者，法院得因任何共有人之請求
    ，命為下列分配：一、以原物分配於各共有人。但各共有人
    均受原物之分配顯有困難者，得將原物分配於部分共有人。
    二、原物分配顯有困難時，得變賣共有物，以價金分配於各
    共有人；或以原物之一部分分配於各共有人，他部分變賣，
    以價金分配於各共有人。民法第823 條第1 項及第824 條第
    2 項定有明文。又每宗耕地分割後每人所有面積未達0.25公
    頃者，不得分割，但本條例中華民國89年1 月4 日修正施行
    前之共有耕地，得分割為單獨所有，農業發展條例第16條第
    1 項第4 款設有明文。查系爭土地為兩造所共有，地目：旱
    ，且於89年1 月4 日農業發展條例修正實行前即為共有耕地
    。次查兩造共有之系爭土地，原告持分6 分之1 ，被告持分
    6 分之5 ，此有原告提出之系爭土地謄本及地籍圖謄本附卷
    可憑。又兩造並無不分割協議，且該土地亦無禁止分割之規
    定，由於兩造無法協議分割方案，則原告請求裁判分割系爭
    土地，揆諸前揭法條規定，於法並無不合，應予准許。
（二）系爭土地應採何方案分割？
 1、按「分割共有物，以消滅共有關係為目的。法院裁判分割共
    有土地時，除因該土地內部分土地之使用目的不能分割（如
    為道路）或部分共有人仍願維持其共有關係，應就該部分土
    地不予分割或准該部分共有人成立新共有關係外，應將土地
    分配於各共有人單獨所有」、「法院裁判分割共有物，定其
    分配，應斟酌各共有人之利害關係，並共有物之性質、價格
    、利用價值及經濟效益決之，要以維持全體共有人之公平為
    標準，所定方法須以適當者為限。」，最高法院69年度台上
    字第1831號、78年度台上字第2141號分別著有判例及裁判意
    旨可資參照。故請求共有物之分割，應由法院依民法第824
    條命為適當之分配，不受當事人主張之拘束，法院則應參酌
    當事人之聲明、共有物之性質、經濟效用及全體共有人利益
    等公平決定之，合先敘明。
 2、經查系爭土地原為被告與訴外人陳含笑、鄭博正3 人共有，
    被告應有部分4 分3 、陳含笑兵有部分12分之1 、鄭博正應
    有部分12分之2 ，陳含笑部分，於92年9 月8 日經本院民事
    執行處拍賣，由被告拍賣取得。鄭博正應有部分，原告於98
    年8 月6 日因贈與取得，此有被告提出之土地登記謄本及本
    院核發之不動產權利移轉證明書可稽。又系爭土地現為兩造
    共有，原告持分6 分之1 ，被告持分6 分之5 ，亦有原告提
    出之土地登記謄本在卷可憑。次查系爭土地使用現況為被告
    原有之4 分之3 土地部分，種植檳榔樹，西南面鄰到路及東
    北面沿線，有被告之設置之鐵絲圍籬，兩造其後上開各自取
    得之土地，並未耕作，只生雜草之事實，有本院會同地政機
    關及兩造現場勘測之勘驗筆錄及現況略圖附卷可稽（見卷第
    30－32頁），並為兩造所不爭執，堪信為真實。
 3、查原告主張之如附圖一所示分割方案之理由為：依如附圖一
    所示分割方案後，原告分得之土地可免過於狹長，較利於耕
    作，且鄰近之同段818 －2 號土地為被告所有，若照附圖一
    分割，被告上方之土地可以跟圖一之土地部分連在一起，適
    合被告耕作等情。被告主張依如附圖二所示分割方案之理由
    為；如依附圖二分割方案，土地形狀尚屬方正，且得與被告
    現使用中相鄰土地（甲）共同使用。另相鄰系爭土地之同段
    818 －1 地號土地是原告所有，同段818 －2 號土地為被告
    所有，但這兩塊地與系爭土地無關，並不會造成分割後之不
    便等情。經查系爭土地使用現況為被告原有之4 分之3 土地
    部分，種植檳榔樹，西南面鄰到路及東北面沿線，有被告之
    設置之鐵絲圍籬，兩造其後各自取得持分之土地，並未耕作
    ，只生雜草之事實，業如前述，足見被告先前已有之4 分之
    3 持分土地種有檳榔，並設有鐵絲圍籬，如依附圖二分割，
    將編號（甲）被告現有耕植位置面積及編號（乙）位置面積
    合計分歸被告取得，應屬有利於土地之整體規劃。編號（丙
    ）之位置面積分給原告，因面鄰道路部分，仍有面寬8.539
    公尺，雖較狹長，但地形尚稱方正完整，並非不利於耕作。
    況查依兩造其後各自取得之系爭土地持分，並未耕作，如依
    附圖二分割，亦較公允，且較能符合共有人之使用現況及整
    體經濟效益。至於原告主張如附圖一之分割方案，雖面鄰道
    路面寬可有13公尺，惟上方截斷而留有空地，未能與北方連
    接，形成分割後之土地不完整，反而不利於分割後土地之利
    用，且對被告亦不公平，尚非妥適之分割方案。本院審酌兩
    造取得系爭土地來源及系爭土地之現有使用狀況、位置、與
    道路有無聯絡，並考量兩造之意願及應有部分面積等情，認
    為系爭土地以被告之主張為可採，即依如附圖二分割即編號
    （丙）面積769.41平方公尺土地分歸原告取得；編號（甲）
    （乙）合計面積3847. 06平方公尺土地分歸被告取得，較能
    兼顧兩造之利益及較公允，爰判決如主文第1 項所示。六、
    本件事證已臻明確，兩造其餘主張、陳述及立證方法，經核
    於本判決不生影響，爰不逐一論述，附此敘明。
七、另分割共有物之訴實質上並無所謂何造勝訴敗訴之問題，若
    將訴訟費用完全命形式上敗訴之被告負擔，實欠公允，本院
    審酌兩造各自因本件訴訟所得到之利益，認本件之訴訟費用
    ，應由兩造各以與應有部分相當之數，比例分擔。
八、據上論結，原告之訴為有理由，依民事訴訟法第80條之1 、
    第85條第1 項，判決如主文。
中    華    民    國    99    年    12    月    29     日
                  民事第一庭  法  官  胡晏彰
正本係照原本作成。
如對判決上訴，須於判決送達後20日內向本院提出上訴狀，其未
表明上訴理由者，應於提出上訴後20日內向本院補提理由書狀（
均須按他造當事人之人數附繕本）。
如委任律師提起上訴者，應一併繳納上訴審裁判費。
中    華    民    國    99    年    12    月    29    日
                              書記官  郭松菊

司法院資訊處製作；財團法人民間司法改革基金會備份。
